ACORDAO-COMPLETO-2515787

ACÓRDÃO 1001/2022 ATA 17/2022 - PLENÁRIO

VISTOS, relatados e discutidos estes autos que tratam de recurso de revisão interposto pelo Sr. Luiz Medeiros Nobre, ex-prefeito do Município de Carneiros/AL, gestão de 2013 a 2016, contra o Acórdão 4339/2020-TCU-Segunda Câmara, por meio do qual o Tribunal, entre outras medidas, julgou regulares com ressalva as contas do Sr. Geraldo Novais Agra Filho, dando-lhe quitação, considerou revel o ex-prefeito Luiz Medeiros Nobre, ora recorrente, julgou suas contas irregulares e lhe aplicou multa, em decorrência da omissão desse gestor quanto a seu dever de prestar contas da boa e regular aplicação dos recursos públicos federais afetos ao PDDE/2012;
ACORDAM os Ministros do Tribunal de Contas da União, reunidos em sessão do Plenário, ante as razões expostas pelo Relator, em:
9.1. conhecer do presente recurso de revisão, com fundamento nos arts. 32, inciso III, e 35, inciso III, da Lei 8.443/1992, para dar a ele provimento, tornando insubsistentes os subitens 9.3 e 9.4 do Acórdão 4339/2020-TCU-Segunda Câmara e julgar regulares com ressalva as contas do Sr. Luiz Medeiros Nobre (XXX.220.634-XX) , dando-lhe quitação, com fundamento nos arts. 1º, inciso I, 16, inciso II, 18 e 23, inciso II, da Lei 8.443/1992, c/c os arts. 1º, inciso I, 208 e 214, inciso II, do Regimento Interno do TCU (RI/TCU) ; e
9.2. dar ciência desta deliberação ao recorrente, ao Sr. Geraldo Novais Agra Filho, ao Fundo Nacional de Desenvolvimento da Educação e ao Assessor Especial do Controle Interno do aludido órgão.

Recurso de revisão interposto contra o acórdão que considerou o recorrente revel, julgou suas contas irregulares e condenou-o ao pagamento  de multa em razão da  omissão em prestar contas quanto à aplicação dos recursos federais transferidos àquele ente municipal, no âmbito do Programa Dinheiro Direto na Escola (PDDE), exercício de 2012.

Município de Carneiros/AL.

3. Interessados/Responsáveis/Recorrentes:
3.1. Interessado: Fundo Nacional de Desenvolvimento da Educação (00.378.257/0001-81).
3.2. Responsáveis: Geraldo Novais Agra Filho (XXX.349.854-XX); Luiz Medeiros Nobre (XXX.220.634-XX).
3.3. Recorrente: Luiz Medeiros Nobre (XXX.220.634-XX).

13.1. Ministros presentes: Ana Arraes (Presidente), Benjamin Zymler, Augusto Nardes (Relator), Aroldo Cedraz, Vital do Rêgo e Jorge Oliveira.
13.2. Ministro-Substituto convocado: Marcos Bemquerer Costa.
13.3. Ministros-Substitutos presentes: Augusto Sherman Cavalcanti, André Luís de Carvalho e Weder de Oliveira.

AUGUSTO NARDES

Ministro Aroldo Cedraz.

Adoto como parte do relatório, com os ajustes de forma considerados cabíveis, a instrução lavrada por auditor da Secretaria de Recursos (peça 77) , cuja proposta de encaminhamento contou com a anuência do dirigente daquela unidade (peça 78) :
"INTRODUÇÃO
1.	Trata-se de recurso de revisão interposto por Luiz Medeiros Nobre, ex-prefeito do Município de Carneiros/AL, gestão de 2013 a 2016 (peça 60-62) , contra o Acórdão 4339/2020-TCU-Segunda Câmara (peça 39) . 
1.1. 	A deliberação recorrida apresenta o seguinte teor: 
 (...) 
9.1. considerar revel, para todos os efeitos, o Sr. Luiz Medeiros Nobre, dando-se prosseguimento ao processo, nos termos do art. 12, § 3º, da Lei 8.443, de 16/7/1992;
9.2. com fundamento nos arts. 1º, inciso I, 16, inciso II, 18 e 23, inciso II, da Lei 8.443/1992, combinados com os arts. 1º, inciso I, 208 e 214, inciso II, do Regimento Interno do TCU, julgar regulares com ressalva as contas do Sr. Geraldo Novais Agra Filho, dando-lhe quitação;
9.3. com amparo nos arts. 1º, inciso I, 16, inciso III, alínea 'a', e § 2º, da Lei 8.443/1992, combinados com os arts. 19, parágrafo único, 23, inciso III, e 58, inciso I, do referido diploma legal e com arts. 1º, inciso I, 209, inciso I, 214, inciso III, e art. 268, inciso I, do Regimento Interno do TCU, julgar irregulares as contas do Sr. Luiz Medeiros Nobre e aplicar-lhe multa no valor de R$ 10.000,00, (dez mil reais) , fixando-lhe o prazo de 15 (quinze) dias, a contar da notificação, para que comprove, perante o Tribunal (art. 214, inciso III, alínea 'a', do Regimento Interno-TCU) , o recolhimento da dívida aos cofres do Tesouro Nacional, atualizada monetariamente desde a data deste Acórdão até a do efetivo recolhimento, se for paga após o vencimento, na forma da legislação em vigor;
9.4. autorizar, desde logo, nos termos dos arts. 26 e 28, inciso II, da Lei 8.443/1992:
9.4.1. o pagamento da dívida em até 36 (trinta e seis) parcelas mensais e consecutivas, se solicitado pelo responsável e se o processo não tiver sido remetido para cobrança judicial, fixando-se o vencimento da primeira em 15 (quinze) dias, a contar do recebimento da notificação, e o das demais a cada 30 (trinta) dias, devendo incidir sobre cada uma delas os encargos legais devidos, na forma prevista na legislação em vigor, sem prejuízo ao vencimento antecipado do saldo devedor em caso de não comprovação do recolhimento de qualquer parcela, conforme prevê o art. 217, § 2º, do Regimento Interno deste Tribunal;
9.4.2. a cobrança judicial da dívida, caso não atendida a notificação;
9.5. dar ciência desta deliberação aos responsáveis em epígrafe, ao Fundo Nacional de Desenvolvimento da Educação e ao Assessor Especial do Controle Interno do aludido órgão.
HISTÓRICO
2.	No que interessa à presente análise, o Fundo Nacional de Desenvolvimento da Educação (FNDE) instaurou processo de tomada de contas especial (TCE) em desfavor de Luiz Medeiros Nobre, ex-alcaide municipal de Carneiros/AL, gestão de 2013-2016 (prefeito sucessor) , pela sua omissão em prestar contas quanto à aplicação dos recursos federais transferidos àquele ente municipal, no âmbito do Programa Dinheiro Direto na Escola (PDDE) , exercício de 2012 (peças 16 e 18) .
2.1.	Regularmente processada em sua fase interna (peça 1) , coube à Secretaria de Controle Externo no Estado de Alagoas (Secex/PB) dar prosseguimento ao feito onde se propôs a citação de Luiz Nobre, pelas seguintes irregularidades (peças 5, 6 e 8) :
 (...) 
Ato impugnado: não comprovação da boa e regular aplicação dos recursos federais repassados ao município de Carneiros - AL em 2012, na modalidade fundo a fundo, à conta do Programa Dinheiro Direto na Escola - PDDE, no exercício de 2012, tendo por objetivo a cobertura de despesas de custeio, manutenção e de pequenos investimentos, que concorram para a garantia do funcionamento e melhoria da infraestrutura física e pedagógica dos estabelecimentos de ensino, em razão da omissão no dever de prestar contas no prazo legal.
Evidência: Informação 1276/2016/SEOPC/COPRA/CGCAP/DIFIN-FNDE (peça 1, p. 22-23) ; Relatório de Tomada de Contas Especial 78/2016-DIREC/COTCE/CGCAP/DIFIN/FNDE/MEC (peça 1, p. 23-30) .
Nexo causal: como o término do prazo de apresentação das contas dos recursos em foco encerrou durante sua gestão (Resolução CD/FNDE 7, de 12/4/2012) e não prestou contas nem adotou as medidas administrativas para proteção do erário, o responsável incorre na referida omissão.
Dispositivos violados: Resolução CD/FNDE 7, de 12/4/2012; art. 70, parágrafo único, da Constituição Federal/88; art. 93 do Decreto-Lei 200/67.
 (...) 
Débito (s) :
R$ 5.933,00, em 29/10/2012
R$ 40.000,00, em 30/8/2012
R$ 27.816,40, em 3/5/2012
R$ 5.710,80, em 3/5/2012
R$ 4.384,30, em 3/5/2012
R$ 1.236,60, em 2/5/2012.
2.2.	Sem resposta ao ofício citatório, a Secex/PB propôs que as contas de Luiz Nobre fossem julgadas irregulares, com imputação do respectivo débito e aplicação da multa prevista no art. 57 da Lei 8.443/1992 (peças 14-15) . No entanto, sobrevieram novos documentos aos autos, referentes às alegações de defesa do outro corresponsável, Geraldo Novais Agra Filho (peças 17/23) , o que motivou o Ministério Público junto a este Tribunal (MP/TCU) a requerer que tais elementos fossem analisados pela unidade técnica de origem (peça 24) , proposição aquela que foi acolhida pelo relator a quo, Ministro Aroldo Cedraz (peça 26) . 
2.3.	Posteriormente, a Secretaria do TCU no Estado da Paraíba propôs que os autos fossem sobrestados a fim de que o FNDE procedesse à análise da mencionada nova documentação apresentada (peças 28 e 29) , o que foi acolhida pelo relator do processo (peça 30) . O FNDE encaminhou sua resposta às peças 33 e 34. 
2.4.	Os autos foram redistribuídos para a Secretaria de Controle Externo de Tomada de Contas Especial (Secex/TCE) o qual, em derradeira análise, propôs que Luiz Nobre, por não ter apresentado nenhuma justificativa quanto a sua omissão ou providências saneadoras, foi considerado revel, bem como que suas contas fossem julgadas irregulares com a aplicação da pena prevista no inciso I do art. 58 da Lei 8.443/1992 (peças 35-37) . O MP/TCU exarou seu parecer em consonância com à proposição daquela unidade técnica (peça 38) . 
2.5.	Em 23/4/2020, acolhendo os mencionados posicionamentos, foi prolatado o Acórdão 4339/2020-TCU-Segunda Câmara, nos termos subscritos no subitem 1.1 deste Exame. 
2.6.	Irresignado com aquele julgado, o responsável, ora recorrente, apresenta recurso de revisão, o qual se passa à análise.
ADMISSIBILIDADE 
3.	O exame de admissibilidade desta Secretaria (peças 63 e 64) propôs o conhecimento do recurso sem a concessão de efeito suspensivo. Por meio de despacho (peça 67) , aquele exame foi ratificado pelo relator do recurso, Ministro João Augusto Ribeiro Nardes.
MÉRITO
4.	Delimitação
4.1.	Constitui objeto do presente exame analisar:
a) em sede preliminar: 
a.1) se incide a prescrição prevista na Lei 9.873/1999 sobre a aplicada ao responsável; 
a.2) se a citação foi válida; e
b) no mérito, se a responsabilidade do recorrente pode ser afastada pela juntada de documentos aptos a justificar a omissão no dever de prestar contas. 
5.	Prescrição
5.1.	Em face da análise de ofício, verificar-se-á se incide o instituto da prescrição em favor do recorrente.
Análise:
5.2.	Não se verifica a incidência do instituto da prescrição.
5.3.	A prescrição não se verifica, seja nos termos em que foi julgada neste Tribunal (conforme incidente de uniformização decidido no Acórdão 1441/2016-TCU-Plenário - que adotou as regras do Código Civil sobre essa questão e que fixou, em dez anos, a pretensão punitiva) , seja nos reflexos do julgamento de repercussão geral no Supremo Tribunal Federal, RE 636.886 (Tema 899 - onde se preconizou, em linhas gerais, que devem ser observadas as regras prescricionais estabelecidas na Lei 9.873/1999) , os quais foram objeto de considerações adicionais por parte desta Serur no documento juntado à peça 75.
5.4.	Em face da omissão no dever de prestar contas por parte do recorrente, entende-se que, para ambas as situações, os prazos a quo, para início de contagem de incidência da prescrição seja o dia seguinte ao término do prazo final para entrega da prestação de contas dos recursos em questão, qual seja, 30/4/2013 (peça 1, p. 16, item 2) . 
5.5.	Em relação às disposições do instituto da prescrição no Código Civil, o despacho de citação interrompe a prescrição (inciso I do art. 202) . Como aquele ato ocorreu em 11/8/2017 (peça 6) , não houve o exaurimento de dez anos (previsto no art. 205 daquele diploma legal) entre a data a quo de início de contagem e a data da interrupção da mencionada prescrição pela citação do recorrente, de sorte que não incide do instituto quanto à pretensão punitiva.
5.6.	Já em relação às disposições da Lei 9.873/1999 referentes à prescrição:
5.6.1.	O artigo 1º da Lei 9.873/1999 estabelece que 'Prescreve em cinco anos a ação punitiva da Administração Pública Federal, direta e indireta, no exercício do poder de polícia, objetivando apurar infração à legislação em vigor, contados da data da prática do ato ou, no caso de infração permanente ou continuada, do dia em que tiver cessado'. No entanto, o disposto nos incisos I e II do art. 2º da mesma lei (redação dada pela Lei 11.941/2009) estabelecem que: ' (...) Interrompe-se a prescrição da ação punitiva: I - pela notificação ou citação do indiciado ou acusado, inclusive por meio de edital;' e 'II - por qualquer ato inequívoco, que importa a apuração do fato'.
5.6.2.	Conforme apontamento lançado no item 5.4 deste Exame, reitera-se o mesmo posicionamento quanto à fixação do prazo de início de contagem da prescrição, qual seja, o prazo prescricional a quo de 30/4/2013.
5.6.3. 	Conforme tabela abaixo, foi apurada a ocorrência de, pelo menos, três atos interruptivos prescricionais:
	Data/Ocorrência
	Fundamento legal da interrupção do prazo prescricional
	Localização nos autos

	1 - Notificação do recorrente, na fase interna do processo de TCE, em 10/9/2013 
	Inciso I do art. 2º da Lei 9.873/1999
	peças 16 e 18 (comprovante de ciência) 

	2 - Proposta de diligência para adoção de providências, em 9/5/2016
	Inciso II do art. 2º da Lei 9.873/1999
	peças 20 e 21

	3 - Notificação da citação do recorrente, na fase externo do processo de TCE, em 29/9/2017
	Inciso I do art. 2º da Lei 9.873/1999
	peças 8 e 13 (aviso de recebimento) 

5.6.4.	Da análise sobre as ocorrências acima listadas, conclui-se que da data de 30/4/2013 até a prolação do acórdão recorrido, em 23/4/2020 (vide item 2.5 deste Exame) não se verifica nenhum intervalo de tempo superior a cinco anos, ou seja, inocorrente a prescrição quinquenária.
5.6.5.	Dessa forma, considerando a ocorrência das mencionadas interrupções de prazo prescricional, não se verifica interregno de tempo superior a cinco anos (art. 1º da Lei 9.873/1999) em nenhum intervalo de tempo entre 4/8/2015 (termo a quo da contagem de prazo prescricional) e 7/7/2020 (julgamento do acórdão recorrido) .
5.7.	Por fim, ao se analisar a eventual ocorrência da prescrição intercorrente, nos termos do § 1º do art. 1º da Lei 9.873/1999 (paralisação processual por mais de três anos) , não se verifica, igualmente, sua incidência. 
6.	Citação
6.1.	O recorrente assevera que sua citação foi inválida por ter sido realizada no endereço da prefeitura, no momento em que já não era prefeito do Município de Carneiros/AL (peça 60, p. 1213) .
Análise:
6.2.	Não assiste razão ao recorrente.
6.3.	Ao contrário das disposições do CPC, que exige a citação pessoal do réu, no âmbito deste Tribunal, em face do disposto no inciso I do art. 22 da Lei 8.443/1999, as notificações são regidas pelas disposições do Regimento Interno do TCU (RI/TCU) as quais prescrevem:
Art. 179. A citação, a audiência ou a notificação, bem como a comunicação de diligência e de rejeição de alegações de defesa, far-se-ão:
I - mediante ciência da parte, efetivada por servidor designado, por meio eletrônico, fac-símile, telegrama ou qualquer outra forma, desde que fique confirmada inequivocamente a entrega da comunicação ao destinatário;
II - mediante carta registrada, com aviso de recebimento que comprove a entrega no endereço do destinatário;
III - por edital publicado nos órgãos oficiais, quando o seu destinatário não for localizado. [grifos]
6.4.	Nesse contexto, é entendimento sedimentado no âmbito deste Tribunal que a entrega do ofício de citação 'no endereço do destinatário' resta validamente atendida se for utilizada a informação de endereço constante no sistema CPF da Receita Federal. Com efeito:
a) Acórdão 1504/2012-TCU-Segunda Câmara (relatoria do Ministro Augusto Nardes) :
O aviso de recebimento dos Correios (AR) , fazendo prova de que a citação foi entregue no endereço do responsável constante na base de dados do Cadastro de Pessoas Físicas (CPF) , justifica a rejeição de nulidade processual, arguida sob a alegação de ausência de ciência pessoal da comunicação processual;
b)  Acórdão 501/2015-TCU-Plenário (relatoria do Ministro-substituto André de Carvalho) :
O endereço de envio de ofícios de audiência e citação deve ser previamente confirmado mediante consulta aos sistemas de informações disponíveis ao TCU, em especial, junto à base de dados da Receita Federal do Brasil, procedendo à juntada das consultas ao respectivo processo; e
c) Acórdão 5821/2013-TCU-Segunda Câmara (relatoria do Ministro Benjamin Zymler) :
Não há qualquer afronta aos princípios do contraditório e da ampla defesa na realização da citação mediante a simples entrega do ofício de comunicação no endereço do responsável. Contudo, o ato processual de citação original é nulo quando o ofício não for entregue no endereço correto do responsável.
6.5.	Também há que se ressaltar que não há a obrigatoriedade que a referida entrega seja efetuada, de forma pessoal, ao destinatário da citação conforme de extrai dos enunciados dos Acórdão 1019/2008-TCU-Plenário (relatoria do Ministro Benjamin Zymler) , 1.504/2012-TCU-Segunda Câmara (relatoria do Ministro Augusto Nardes) , Acórdão 680/2020-TCU-Plenário (relatoria do Ministro Vital do Rêgo) , dentre outros. Tal posicionamento já foi objeto de apreciação pelo Supremo Tribunal Federal, no âmbito do julgamento do Agravo Regimental no Mandado de Segurança nº  25.816, que julgou válida a forma de citação efetuada por este Tribunal:
Ementa: Agravo regimental. Mandado de segurança. Desnecessidade de intimação pessoal das decisões do Tribunal de Contas da União. Art. 179 do regimento interno do TCU. Intimação do ato impugnado por carta registrada, iniciado o prazo do art. 18 da lei n. 1.533/51 da data constante do aviso de recebimento. Decadência reconhecida. Agravo improvido.
6.6.	In casu, consta dos autos que foi utilizado o endereço do recorrente na base de dados da Receita Federal (pesquisa de endereço à peça 3) , com endereço idêntico ao constante no ofício de sua citação (peça 8) , bem como no comprovante de aviso de recebimento à peça 13. É de responsabilidade do recorrente manter seu endereço atualizado naquela base de dados, não podendo ser aceito o argumento de que o seu endereço específico é o de número '487', à luz do entendimento que se extrai da parte final do enunciado do Acórdão 3254/2015-TCU-Primeira Câmara (relatoria do Ministro Benjamin Zymler) , verbis:
A utilização do endereço constante na base de dados da Receita Federal é válida para fins de citação. Compete ao responsável manter seu domicílio atualizado perante os órgãos públicos. [grifos]
6.7.	Insta assinalar que, mediante consulta ao sistema CPF, até o dia desta instrução processual, o recorrente continua utilizando seu endereço naquela base de dados. Ao se omitir quanto a sua devida atualização cadastral, o recorrente assume os ônus decorrentes de sua conduta omissiva, sem embargo de se mencionar que ele está se utilizando de motivo torpe em seu próprio benefício, inadmissível no ordenamento pátrio.
7.	Responsabilidade
7.1.	No mérito, o recorrente requer a exclusão de sua responsabilidade pois adotou as medidas necessárias quanto à responsabilização do prefeito anterior, este sim, responsável pela prestação de contas dos recursos em discussão. Ademais:
a) há que ser ressaltado que houve (peça 60, p.13) :
 (...) a propositura da Ação Civil Pública de Improbidade Administrativa, tombada nos autos do Processo nº 0800024-12.2013.4.05.8003, a qual tramita na 11º Vara da Seção Judiciária Federal de Alagoas, cuja cópia segue em anexo ao presente recurso; [peça 62] e
b) na mesma ação, foi efetuado desbloqueio das verbas referentes ao PNAE, PNATE e PDDE. [peça 61]
Análise:
7.2.	No mérito, não assiste razão ao recorrente.
7.3.	De início, cumpre assinalar que o fundamento do acórdão recorrido diz respeito à omissão inicial do dever de prestar contas, ressalte-se, sem justa causa, conforme assinalado no voto condutor à peça 40, p. 1, itens 5-6, o qual fez referência ao parecer do MP/TCU à peça 38, p. 1, item 5, que, por sua vez, mencionou a análise lançada pela unidade técnica de origem à peça 35, p. 3-4, itens 15.1.3-15.1.5, ratificado pelos seus dirigentes (peças 36 e 37) . 
7.4.	De se assinalar as diferenças de fato pelas quais o prefeito antecessor teve suas contas julgadas regulares com ressalva ao passo que o sucessor, ora recorrente, foi apenado com a aplicação da multa prevista no inciso I do art. 58, com contas julgadas irregulares, por não apresentar as contas dos recursos em discussão na forma e ao tempo devidos e por ter se mantido inerte a sua citação perante este Tribunal, nos termos das transcrições do subitens 15.1.3 e 15.1.4 da mencionada instrução da Secex/TC, verbis:
15.1.4. foi o Sr. Luiz Medeiros quem descumpriu o prazo originalmente estipulado para prestação de contas dos recursos federais repassados, à evidência de que tal dever recaiu no mandato do referido gestor, na condição de prefeito sucessor, em 30/4/2013. Assim, persiste a irregularidade referente à não apresentação da prestação de contas na forma e tempo devidos.
15.1.5. o Sr. Luiz Medeiros foi instado a apresentar alegações de defesa pela não comprovação da boa e regular aplicação dos recursos do PDDE/2012, em razão da omissão no dever de prestar contas; mas se manteve silente ante a comunicação processual que lhe foi dirigida.
7.5.	À luz de sua regular citação por este Tribunal (vide itens 6.3 a 6.7 deste Exame) , não se conhecem os motivos pelos quais o recorrente não apresentou suas alegações de defesa em tempo oportuno. Era determinante a notícia sobre a Ação Civil Pública (peça 62, p. 5-24) , que objetivava ressarcir os cofres públicos quanto aos recursos em discussão (Processo 0800024-12.2013.4.05.8003) . Tal documento foi juntado pelo próprio recorrente e a mencionada ação foi apresentada em 3/5/2013 (peça 62, p. 1) , seguida de vários andamentos e com audiência designada ainda em 12/11/2019 (peça 76 - serviço de informação ao cidadão da Justiça Federal em Alagoas) , ou seja, em momento posterior a sua notificação. 
7.6.	Dito por outras palavras, o recorrente fez pouco caso em relação ao trâmite destes autos de tomada de contas especial.
7.7.	Consigne-se que nenhum dos dois novos documentos, juntados pelo recorrente (peças 61 e 62) , tem o condão de justificar a sua omissão quanto ao seu dever de prestar contas em questão, o que atrai o mesmo entendimento que foi adotado no âmbito do Acórdão 2789/2012-TCU-Primeira Câmara (relatoria do Ministro Valmir Campelo) , extraído da base de Jurisprudência Selecionada deste Tribunal:
É inábil para afastar a responsabilidade do gestor sucessor a adoção de medidas legais visando ao resguardo do patrimônio público somente após o recebimento da citação enviada pelo TCU. 
7.8.	O entendimento diverso conduziria a indesejável esvaziamento quanto à gravidade da obrigação de prestar contas de recursos públicos, em tempo e forma devidos, bem como ao caráter pedagógico da aplicação da pena prevista no inciso I do art. 58 da Lei 8.443/1992.
CONCLUSÃO
8.	Das análises anteriores, se conclui que:
a) não incide o instituto da prescrição à dívida imputada ao recorrente, nem em relação ao prazo decenal previsto no Código Civil, nem nos prazos de cinco anos e intercorrente de três anos, previstos na Lei 9.873/1999; 
b) a citação do responsável, efetuado no endereço constante do sistema CPF da Receita Federal, é válida; e
c) o recorrente não trouxe suporte documental que justificasse sua omissão no dever de prestar contas, no tempo e forma devidos.
8.1.	Com base nessas conclusões, entende-se que a responsabilidade do recorrente não deva ser mitigada ou afastada, mantendo-se o teor do acórdão recorrido pelos seus próprios fundamentos.
PROPOSTA DE ENCAMINHAMENTO
9.	Ante o exposto, propõe-se: 
	a) com base nos arts. 32, inciso III, e 35 da Lei 8.443/1992, conhecer o recurso interposto e, no mérito, negar-lhe provimento; e
	b) dar ciência ao recorrente, ao outro responsável, ao Fundo Nacional de Desenvolvimento da Educação e ao Assessor Especial do Controle Interno do aludido órgão." (Grifos no original) .
2.	Por meio de parecer à peça 79, transcrito a seguir, o membro do Ministério Público junto ao TCU divergiu do encaminhamento da proposto pela unidade técnica especializada.
"Trata-se de recurso de revisão interposto pelo Sr. Luiz Medeiros Nobre contra o Acórdão 4339/2020-TCU-Segunda Câmara que julgou irregulares as contas do recorrente e aplicou-lhe multa, em razão da omissão no dever de prestar contas dos recursos do Programa Dinheiro Direto na Escola relativos ao ano de 2012.
2.	A Serur analisou os argumentos apresentados e propõe, em uníssono, negar provimento ao recurso.
3.	Com as vênias de estilo, divirjo do encaminhamento sugerido, pelas razões adiante expostas.
4.	De acordo com a Súmula 230 do TCU:
Compete ao prefeito sucessor apresentar a prestação de contas referente aos recursos federais recebidos por seu antecessor, quando este não o tiver feito e o prazo para adimplemento dessa obrigação vencer ou estiver vencido no período de gestão do próprio mandatário sucessor, ou, na impossibilidade de fazê-lo, adotar as medidas legais visando ao resguardo do patrimônio público.
5.	O recorrente juntou aos autos cópia de ação civil de improbidade administrativa em face de seu antecessor, Sr. Geraldo Novaes Agra Filho, datada de 3/5/2013 (peça 62) , demonstrando ter adotado medida com vistas à recomposição do erário. Não obstante o teor da súmula acima reproduzida sinalize que tal providência somente é cabível diante da impossibilidade de prestar as contas, entendo que, com base na jurisprudência majoritária deste Tribunal, deva ser afastada a penalidade aplicada.
6.	A questão chegou a ser exposta por ocasião da apreciação do TC Processo 027.834/2019-0, quando se cogitou a manutenção da multa em razão da inexistência de indícios de que o prefeito sucessor teria esgotado as possibilidades de apresentar a prestação de contas previamente à interposição da ação de improbidade. Entretanto, o relator, acatando a argumentação do defendente naqueles autos, entendeu suficiente a adoção da medida para afastar a penalidade e julgar regulares com ressalvas as contas do responsável, posicionamento acolhido por meio do Acórdão 12436/2021-TCU-Segunda Câmara.
7.	Nesse sentido, em harmonia com a referida decisão e com outras proferidas pelo Tribunal, dentre as quais menciono o Acórdão 15226/2021-TCU-Segunda Câmara e o Acórdão 15194/2021-TCU-Primeira Câmara, entendo mais adequado dar o mesmo tratamento ao recorrente nestes autos, considerando a interposição da ação de improbidade como apta a sanear a omissão.
8.	Diante do exposto, este membro do Ministério Público de Contas junto ao TCU propõe dar provimento ao recurso do Sr. Luiz Medeiros Nobre e julgar regulares com ressalva suas contas."
	É o Relatório.

Álvaro Arthur Lopes de Almeida Filho (6.941/OAB-AL), Henrique José Cardoso Tenório (10.157/OAB-AL) e outros, representando Geraldo Novais Agra Filho; Filipe Thiago de Vasconcelos Almeida (8.052/OAB-AL), representando Luiz Medeiros Nobre.

Procurador Sergio Ricardo Costa Caribé.

TOMADA DE CONTAS ESPECIAL. MUNICÍPIO DE CARNEIROS/AL. PROGRAMA DINHEIRO DIRETO NA ESCOLA (PDDE). EXERCÍCIO DE 2012. OMISSÃO QUANTO AO DEVER DE PRESTAR CONTAS. CITAÇÃO DO PREFEITO EXECUTOR DAS DESPESAS E DE SEU SUCESSOR, RESPONSÁVEL PELA PRESTAÇÃO DE CONTAS. ENCAMINHAMENTO EXTEMPORÂNEO DE DOCUMENTOS AO FNDE A TÍTULO DE PRESTAÇÃO DE CONTAS. EMISSÃO DE PARECER, PELO REFERIDO ÓRGÃO, FAVORÁVEL À APROVAÇÃO DAS CONTAS. DANO DESCARACTERIZADO. OMISSÃO NÃO JUSTIFICADA. CONTAS IRREGULARES E MULTA. RECURSO DE REVISÃO. ELEMENTOS APTOS A AFASTAR A RESPONSABILIDADE DO PREFEITO SUCESSOR. CONHECIMENTO. PROVIMENTO. REGULARIDADE COM RESSALVAS DAS CONTAS. EXCLUSÃO DA MULTA. CIÊNCIA.

TOMADA DE CONTAS ESPECIAL (TCE)

Secretaria de Recursos (Serur).

Trata-se de recurso de revisão interposto pelo Sr. Luiz Medeiros Nobre, ex-prefeito do Município de Carneiros/AL, gestão de 2013 a 2016 (peça 60-62) , contra o Acórdão 4339/2020-TCU-Segunda Câmara (peça 39) , por meio do qual este Tribunal, entre outras medidas, julgou regulares com ressalva as contas do Sr. Geraldo Novais Agra Filho, dando-lhe quitação, considerou revel o ex-prefeito Luiz Medeiros Nobre, ora recorrente, julgou suas contas irregulares e lhe aplicou multa, em decorrência da omissão desse gestor quanto a seu dever de prestar contas da boa e regular aplicação dos recursos públicos federais afetos ao PDDE/2012.
2.	Originalmente, os autos cuidam de tomada de contas especial (TCE) instaurada pelo Fundo Nacional de Desenvolvimento da Educação (FNDE) , em desfavor dos Srs. Geraldo Novais Agra Filho e Luiz Medeiros Nobre, ex-prefeitos do Município de Carneiros-AL nas gestões de 2009-2012 e 2013-2016, respectivamente, em razão da omissão no dever de prestar contas dos recursos repassados àquela edilidade ao longo de 2012 no âmbito do Programa Dinheiro Direto na Escola (PDDE) .
3.	Inicialmente, ratifico a minha manifestação à peça 67 pelo conhecimento do recurso de revisão em exame, em razão de preencher os requisitos previstos nos artigos 32, inciso III, e 35, inciso III, da Lei 8.443/1992, todavia sem atribuição de efeito suspensivo, por falta de amparo legal.
II
4.	Tendo como base os argumentos apresentados pelo recorrente, constitui objeto do presente recurso examinar: a) se incide a prescrição prevista na Lei 9.873/1999 sobre a condenação imputada ao responsável; b) se a citação foi válida; e c) se a responsabilidade do recorrente pode ser afastada pela juntada de documentos aptos a justificar a omissão no dever de prestar contas.
5.	Após analisar os argumentos constantes da peça recursal, consoante itens 5 a 7, incluindo seus subitens, da instrução da Secretaria de Recursos (Serur) de peça 77, reproduzida no relatório precedente, a unidade técnica especializada concluiu, in verbis:
8.		Das análises anteriores, se conclui que:
a) não incide o instituto da prescrição à dívida imputada ao recorrente, nem em relação ao prazo decenal previsto no Código Civil, nem nos prazos de cinco anos e intercorrente de três anos, previstos na Lei 9.873/1999; 
b) a citação do responsável, efetuado no endereço constante do sistema CPF da Receita Federal, é válida; e
c) o recorrente não trouxe suporte documental que justificasse sua omissão no dever de prestar contas, no tempo e forma devidos.
8.1.	Com base nessas conclusões, entende-se que a responsabilidade do recorrente não deva ser mitigada ou afastada, mantendo-se o teor do acórdão recorrido pelos seus próprios fundamentos.
6.	Tendo como fundamento tais conclusões, a Serur propõe conhecer do recurso de revisão em análise e, no mérito, negar-lhe provimento, informando a decisão ao recorrente, ao outro responsável, ao Fundo Nacional de Desenvolvimento da Educação e ao Assessor Especial do Controle Interno do aludido órgão.
7.	Ao manifestar-se nos autos, o Ministério Público junto ao Tribunal divergiu do encaminhamento sugerido pela Serur.
8.	Entendeu o Parquet junto ao TCU que o Sr. Luiz Medeiros Nobre juntou aos autos cópia de ação civil de improbidade administrativa em face de seu antecessor, Sr. Geraldo Novaes Agra Filho, datada de 3/5/2013 (peça 62) , demonstrando ter adotado medida com vistas à recomposição do erário.
9.	Diante disso, tendo como base a jurisprudência majoritária deste Tribunal sobre a questão, em especial os Acórdão 12436/2021-TCU-Segunda Câmara, 15.226/2021-TCU-2ª Câmara e 15.194/2021-TCU-1ª Câmara, entendeu o MPTCU que a mencionada medida adotada pelo ora recorrente foi suficiente para que suas contas sejam julgadas regulares com ressalvas, afastando-se a penalidade.
III
10.	Feito esse breve histórico, no mérito, acolho as análises e conclusões da Serur quanto à não incidência da prescrição da pretensão punitiva pelo Tribunal e à validade da citação do Sr. Luiz Medeiros Nobre. No tocante à justificativa da omissão no dever de prestar contas, alinho-me à análise do Ministério Público junto ao Tribunal, incorporando os fundamentos quanto às referidas questões às minhas razões de decidir na fase processual que ora é submetida à consideração do Plenário desta Corte.
11.	Por conseguinte, com as devidas vênias ao posicionamento defendido pela Serur, endosso a proposta do Parquet junto ao TCU de dar provimento ao recurso de revisão em análise para alterar o Acórdão 4339/2020-TCU-Segunda Câmara, de modo a julgar regulares com ressalva as contas do Sr. Luiz Medeiros Nobre, afastando a multa a ele imposta pela referida deliberação.
12.	A despeito da abrangência e da exatidão da análise empreendida pelo MPTCU, a qual tornaria desnecessária a apresentação de novas considerações, julgo oportuno ressaltar alguns pontos relativos à matéria em apreciação, o que faço na sequência.
13.	Nos presentes autos, no entender do Parquet Especializado, adequado que seja dado o mesmo tratamento dos Acórdão 12436/2021-TCU-Segunda Câmara, 15.226/2021-TCU-2ª Câmara e 15.194/2021-TCU-1ª Câmara, considerando a interposição da ação de improbidade como apta a sanear a omissão de prestar contas.
14.	Reforço esse posicionamento com decisões mais recentes desta Corte de Contas, a exemplo das seguintes: Acórdão 363/2022-TCU-Plenário, Relator Ministro Benjamin Zymler; Acórdão 1555/2022-TCU-Primeira Câmara, Relator Ministro Vital do Rêgo; Acórdão 1289/2022-TCU-Segunda Câmara, Relator Ministro Bruno Dantas; Acórdão 1333/2022-TCU-Primeira Câmara, Relator Ministro Substituto Augusto Sherman Cavalcanti; Acórdão 1282/2022-TCU-Primeira Câmara, Relator Ministro Bruno Dantas; Acórdão 899/2022-TCU-Segunda Câmara, Relator Ministro Substituto Marcos Bemquerer Costa; e Acórdão 1053/2022-TCU-Segunda Câmara, de minha relatoria.
15.	Tendo como base o decidido no citado Acórdão 1282/2022-TCU-Primeira Câmara e considerando que a prestação de contas dos recursos em exame foi posteriormente apresentada para o Fundo Nacional de Desenvolvimento da Educação (FNDE) e aprovada, pois comprovou a boa e regular utilização dos recursos, entendo que seria medida desproporcional ao contexto fático em análise continuar julgando irregulares as contas do Sr. Luiz Medeiros Nobre e lhe aplicando multa.
16.	Cumpre destacar, ainda, em anuência às ponderações do Parquet especializado, que o Sr. Luiz Medeiros Nobre não geriu os recursos que foram objeto da presente TCE, tendo integrado o processo porque a prestação de contas deveria ter ocorrido sob sua gestão, e não o fora.
17.	Por fim, registro que o ora recorrente logrou demonstrar que ajuizou Ação Civil Pública de Improbidade Administrativa, tombada nos autos do Processo nº 0800024-12.2013.4.05.8003, a qual tramita na 11ª Vara da Seção Judiciária Federal de Alagoas (peça 62) , o que sinalizaria sua preocupação em resguardar o patrimônio público.
18.	Por essas razões, ponderando o conjunto de elementos hábeis a caracterizar a excepcionalidade da situação em exame, endosso a proposta do MPTCU de dar provimento ao recurso de revisão para alterar o acórdão recorrido, de modo a julgar regulares com ressalva as contas do Sr. Luiz Medeiros Nobre, afastando a multa correspondente.
	Diante do exposto, VOTO no sentido de que seja adotado o Acórdão que ora submeto a este Colegiado.
TCU, Sala das Sessões Ministro Luciano Brandão Alves de Souza, em 11 de maio de 2022.
Ministro JOÃO AUGUSTO RIBEIRO NARDES
Relator